【裁判字號】    97,台上,551
【裁判日期】    970131
【裁判案由】    遺棄等
【裁判全文】
最高法院刑事判決              九十七年度台上字第五五一號
上  訴  人  乙○○
            甲○○
共      同
選任辯護人  許芳瑞律師
上  訴  人  丙○○
上列上訴人等因遺棄等案件，不服台灣高等法院高雄分院中華民
國九十六年十一月三十日第二審判決（九十六年度上訴字第一五
二一號、上易字第六九四號，起訴案號：台灣高雄地方法院檢察
署九十五年度偵字第二０八九五號），提起上訴，本院判決如下
：
    主  文
原判決關於遺棄致人於死部分撤銷，發回台灣高等法院高雄分院
。
其他上訴駁回。
    理  由
按上訴得對於判決之一部為之；未聲明為一部者，視為全部上訴
，刑事訴訟法第三百四十八條第一項定有明文。本件上訴人甲○
○、乙○○、丙○○（下稱上訴人等三人）之上訴，未聲明僅對
部分提起，依上開說明，視為全部上訴。
壹、撤銷發回部分（即遺棄致人於死部分）
本件原判決認定：上訴人丙○○曾犯肅清煙毒條例等罪，分別經
法院判處有期徒刑確定，於民國九十二年六月二十四日執行完畢
。緣高一帆（經第一審依毀損罪判決確定）因其父高平田承租經
營坐落於高雄縣燕巢鄉深水村湖內巷「一流釣魚池」租期將屆滿
，仍要續租，而被害人陸振和有意承租，致高一帆對陸振和不滿
，乃於九十五年一月二日下午二時許，撥打電話聯絡上訴人甲○
○，謀議砸毀陸振和之自用小貨車。甲○○遂於同日下午三時至
四時間，駕車搭載上訴人乙○○及丙○○前往一流釣魚池，抵達
後，經高一帆向甲○○指出陸振和當時於該魚池釣魚之位置，甲
○○乃將上情告知乙○○及丙○○，乙○○、丙○○亦基於共同
毀損之犯意聯絡，於同日下午四時三十分至六時間之某時，由甲
○○駕車搭載乙○○、丙○○至一流釣魚池，抵達陸振和釣魚之
位置附近後，乙○○下車持木棒，損壞陸振和所有車牌號碼VT－
9353號自用小貨車之擋風玻璃及左側後照鏡。在池畔釣魚之陸振
和見其來勢洶洶，且漸漸逼近，一時驚慌，跳入池水冰冷、地質
泥濘且水深最深達約二公尺之魚池內，丙○○聽聞落水聲，亦下
車查看，隨後指揮甲○○迴車，迴車過程中甲○○亦看見陸振和
已處於魚池中，詎上訴人等三人均明知陸振和因渠等毀損其車輛
之上開危險前行為，因而驚慌落水，對於當時客觀上已處於無自
救能力之陸振和，均有施以生存上所必要之扶助或保護其生命之
義務，竟共同基於遺棄之犯意聯絡，未予施救，而離去現場，甲
○○並於駕車離去前，在該釣魚池門口向高一帆講：「車已經砸
好了，我們要離開了，有個人在魚塭旁」云云，而陸振和久未出
來，則高一帆應知陸振和已落水，竟不聞不問，亦共同基於遺棄
之犯意，仍於當日傍晚結束營業關門離去，任令陸振和溺斃於該
魚池中。嗣經民眾於同月五日上午九時許，在一流釣魚池中發現
陸振和之屍體，經報警處理等情。因而撤銷第一審關於上訴人等
三人遺棄致人於死部分之科刑判決，改判仍論上訴人等三人以共
同犯違背法令遺棄致人於死罪，甲○○、乙○○各處有期徒刑捌
年貳月，均減為有期徒刑肆年壹月；處丙○○有期徒刑捌年，減
為有期徒刑肆年。固非無見。
惟查：（一）有罪判決書記載之事實，為判斷其適用法令當否之
準據，法院應將依職權認定與論罪科刑有關之事項，翔實記載，
然後於理由內逐一說明其憑以認定之證據，並使事實認定與理由
說明，互相適合，方為合法。倘事實已有敘及，而理由內未加說
明，是為理由不備；理由內已加說明，而事實無此記載，則理由
失其依據，均足構成撤銷之原因。加重結果犯，係以行為人能預
見該加重結果之發生為要件，而所謂能預見則係指客觀情形而言
，與主觀上有無預見之情形不同，若主觀上有預見，而結果之發
生又不違背其本意時，則屬故意範圍；是以，加重結果犯對於加
重結果之發生，主觀上並無犯意，祇是於客觀情形下，能預見該
加重結果發生時，依刑法因犯罪致發生一定結果之規定加重其刑
。且此項構成犯罪之事實，依刑事訴訟法第三百零八條、第三百
十條之規定，自應明白記載，方足以資論罪科刑。原判決於理由
內說明：上訴人等三人及高一帆對於被害人陸振和因驚慌而跳水
，嗣因而溺斃，主觀上應無預見，然在客觀上既有預見之可能性
，自應負遺棄致死之罪責等旨（原判決第十五頁第二至十三行）
。然並未於事實中就上訴人等三人對被害人之死亡，如何於客觀
上有預見之可能，及主觀上有無預見，予以明確認定，其理由即
失其依據，適用法律是否正確，亦無憑判斷。（二）審理事實之
法院對於被告有利及不利之證據，應一律注意，詳為調查，綜合
全案證據資料，本於經驗法則及論理法則以定其取捨，並將取捨
證據及得心證之理由於判決內詳為說明，方為適法。依卷內資料
，上訴人甲○○於警詢謂：我開車到時，被害人還在釣魚，乙○
○、丙○○二人就下車，我駕車回轉後，就看到被害人在釣魚池
內游泳（九十五年度偵字第二０八九五號卷第二十六頁）；於偵
查中稱：看到被害人在離岸很近的地方游泳，想說沒有事情，就
離開了（九十五年度偵字第一八二三０號卷第一一九頁）；於第
一審陳以：被害人掉下去的時候，並沒有溺水的跡象等語（第一
審卷一第五十九頁）；上訴人丙○○於第一審稱：我下車指揮時
，看到有一人在魚池游泳（第一審卷二第八十五頁、一二一頁背
面）；於警詢中陳稱：乙○○持球棒要打被害人，被害人因驚慌
跳入魚池，在於池內還詢問乙○○，為何持球棒打他；又稱：我
心有餘力不足要救被害人云云（九十五年度偵字第二０八九五號
卷第四十九、五十一、五十二頁）；於偵查中陳以：我聽到有人
跳下水的聲音，我就起來走出車外看，看到一個人在魚池裡靠近
岸邊雙手撥水讓身體露出水面說：「你們要幹什麼？我又不認識
你們。」我只有聽到這句話，乙○○就走回車子這裡，我看到他
手上拿著類似球棒的木棍，甲○○就說他車子要回轉叫我幫他看
，看完我就上車了，乙○○也上車，甲○○就開車離開魚池了等
語（九十五年度偵字第一八二三０號卷第七十五頁）；證人即被
害人之妻陸陳秀美於原審證陳：被害人會游泳，不可能溺死，一
般被電擊才會雙拳緊握，一月五日在釣魚池，有搜索到高一帆的
電擊棒云云（原審卷二第八十頁），而質疑被害人係先被電擊後
再落水；證人潘文寬於原審證稱：被害人很會游泳（原審卷二第
四十頁）；又證人Ａ及Ｂ於偵查中具結證謂：甲○○說上訴人等
三人有到一流釣魚池打被害人，打到被害人自己跳到魚池，而且
游到湖中央云云（九十五年度偵字第一八二三０號卷第三十二頁
背面、第三十五頁）。原判決亦採上訴人甲○○所陳：被害人並
無溺水跡象，及上訴人丙○○稱：看到有人在游泳各等語，為所
憑之證據之一（原判決第十三頁理由貳之一之(六)、(八)）。綜上所
陳，如被害人確實很會游泳，且如上訴人甲○○、丙○○所供，
被害人跳下魚池後，仍在游泳並無溺水之現象不虛，是否得認其
當時為無自救能力之人？上訴人等三人是否可預見被害人溺斃？
如證人Ａ、Ｂ所證及被害人之妻陸陳秀美所陳情形無訛，則被害
人究係自行跳入魚池？抑被毆打始跳或落水？均非無疑。又丙○
○於警詢稱：「我心有餘力不足要救被害人」云云，究係何意？
以上與判斷上訴人等三人所應負之刑責攸關，究實情如何？自有
究明之必要。原審未予詳查釐清，遽行判決，有調查職責未盡之
違背法令。以上或為上訴意旨所指摘，或為本院得依職權調查之
事項。應認原判決關於上訴人等三人遺棄致人於死部分，有撤銷
發回之原因。
貳、上訴駁回部分（即毀損部分）
按刑事訴訟法第三百七十六條所列各罪之案件，經第二審判決者
，不得上訴於第三審法院，法有明文。本件上訴人等三人所犯毀
損罪部分，原審係依刑法第三百五十四條論處罪刑，核屬刑事訴
訟法第三百七十六條第一款之案件。依上開說明，既經第二審判
決，即不得上訴於第三審法院，上訴人一併提起上訴，其此部分
之上訴為不合法，應予駁回。
據上論結，應依刑事訴訟法第三百九十七條、第四百零一條、第
三百九十五條前段，判決如主文。
中    華    民    國  九十七  年    一    月  三十一  日
                      最高法院刑事第五庭
                          審判長法官  林  增  福
                                法官  張  清  埤
                                法官  蔡  國  在
                                法官  花  滿  堂
                                法官  陳  世  淙
      本件正本證明與原本無異
                                      書  記  官
中    華    民    國  九十七  年    二    月    五    日
                                                      Ｑ


司法院資訊處製作；財團法人民間司法改革基金會備份。
